臺灣高等法院臺南分院民事判決
110年度上易字第202號
上  訴  人  林芙    
被上訴人    金立興營造股份有限公司
法定代理人  王振泓  
上列當事人間請求損害賠償事件，上訴人對於中華民國110年5月
31日臺灣臺南地方法院第一審判決（109年度訴字第791號）提起
上訴，本院於110年9月16日言詞辯論終結，判決如下：
    主  文
上訴駁回。
第二審訴訟費用由上訴人負擔。
    事實及理由
一、上訴人主張：伊為門牌號碼臺南市○○區○○街000巷00弄00號
    房屋(下稱系爭房屋)所有權人。被上訴人在系爭房屋西側施
    作其承攬臺南市政府水利局發包之○○區○○○地區等市區排水
    第二期改善工程（下稱系爭排水工程）時，因作業疏失，導
    致系爭房屋地層下陷、傾斜、地坪新增裂縫及牆壁龜裂等損
    壞，並造成屋內家具、裝潢及電氣設備等嚴重受損，被上訴
    人自應負損害賠償責任，經估算所需修復之項目及費用如附
    表一所示，共計新臺幣（下同）1,493,000元。爰依侵權行
    為之法律關係，求為命被上訴人應給付上訴人1,493,000元
    ，及自起訴狀繕本送達翌日（即109年5月30日）起至清償日
    止，按週年利率百分之5計算利息之判決。並陳明願供擔保
    請准予宣告假執行（原審判命被上訴人應給付上訴人589,30
    0元本息，而駁回上訴人其餘請求，上訴人對其敗訴部分聲
    明不服，提起上訴，被上訴人對其敗訴部分未據聲明不服）
    。並上訴聲明：㈠原判決關於駁回上訴人後開第二項之訴部
    分，及命負擔訴訟費用之裁判均廢棄。㈡上廢棄部分，被上
    訴人應再給付上訴人新台幣903,700元，及自109年5月30日
    起至清償日止，按週年利率百分之5 計算之利息。
二、被上訴人則以：伊對其承攬施作系爭排水工程，因作業疏失
    ，導致系爭房屋地層下陷、傾斜、地坪新增裂縫及牆壁龜裂
    等損壞等情均不爭執。又伊在工程結束後主動聯繫受影響民
    宅並負起賠償責任，除上訴人外，伊已與其他8戶和解賠償
    完畢。伊同意依上訴人自行另委託台南市結構工程技師公會
    鑑定修復費用468,300元賠償。另上訴人請求裝潢及電氣設
    備等損害均已逾使用年限，自應折舊賠償等語資為抗辯。並
    答辯聲明：上訴駁回。
三、兩造不爭執之事項：
  ㈠上訴人為系爭房屋之所有權人，系爭房屋於78年10月9日建築
    完成之鋼筋混凝土造房屋，業據上訴人提出系爭房屋所有權
    狀為證(見原審卷第133-134頁)，並有建物登記資料附卷可
    憑（見原審卷第271頁）。被上訴人自106年6月16日起至107
    年5月30日止，在系爭房屋之西側施作系爭排水工程，因施
    工作業疏失，導致系爭房屋整棟建物傾斜及受損之事實。
  ㈡被上訴人於107年6月8日自行委請臺灣省土木技師公會鑑定系
    爭房屋受損情形，並經上訴人於108年3月11日自行委請台南
    市結構工程技師公會鑑定系爭房屋受損情形。據被上訴人自
    行委託之臺灣省土木技師公會於107年6月22日會勘後，於10
    7年7月18日出具（107）省土技字第南0241號損害修復鑑定
    報告書，鑑定結果與分析為：「㈠室外車庫及左、右、後側
    走道：⒈車庫大理石地坪有較顯著之網狀裂縫加大，如相片4
    所示；⒉車庫大理石地坪有較顯著之網狀裂缝加大，如相片5
    所示；⒊後側走道地坪新增裂縫，如相片8所示4；⒋左側地坪
    與房屋間新增裂隙，如相片9所示；⒌右側地坪與房屋間新增
    裂隙，如相片10所示。㈡1樓：⒈大門門框變形須調整，如相
    片3所示；⒉客廳大理石地坪以較顯著之網狀裂縫加大，如相
    片6所示；⒊廚房大理石地坪有較顯著之裂縫，如相片7所示
    」，此有被上訴人所提出之臺灣省土木技師公會鑑定報告書
    附卷可憑。
  ㈢另上訴人自行委託之台南市結構工程技師公會對系爭房屋現
    有傾斜及受損情形進行比對，先於108年3月12日會同上訴人
    至現場進行初勘，再於108年4月24日派員並複委託安昕工程
    行前往系爭房屋針對房屋傾斜進行量測工作，鑑定結果為：
    「標的物經現場水準及傾斜及傾斜測量結果，其最大值分別
    為沉陷2.8公分及向工地傾斜1/204」及如附表三編號6、7、
    11、12、16、17、25、26、33、34、40、57、A1、A2、A3、
    A4、A5房屋受損，此有上訴人所提出之台南市結構工程技師
    公會鑑定報告書附卷可憑。
四、兩造爭執事項，在於上訴人依侵權行為之法律關係，請求　
　　被上訴人再給付903,700元本息，有無理由？
五、得心證之理由：
　㈠按因故意或過失不法侵害他人之權利者，負損害賠償責任，
    民法第184 條第1 項前段定有明文。是民法第184 條第1項
    前段侵權行為之成立，須行為人因故意過失不法侵害他人權
    利，亦即行為人須具備歸責性、違法性，並不法行為與損害
    間有因果關係，始能成立。且主張侵權行為損害賠償請求權
    之人，對於侵權行為之成立要件應負舉證責任。又過失之有
    無，應以是否怠於善良管理人之注意為斷者，茍非怠於此種
    注意，即不得謂之有過失（最高法院19年上字第2746號判決
    先例參照）。所謂善良管理人之注意程度，係以具有相當專
    業知識經驗且勤勉負責之人，在相同之狀況下是否能預見並
    避免或防止損害結果之發生為準。經查：
　⒈依兩造不爭執之事項㈠所示，上訴人主張伊為系爭房屋之所有
    權人，系爭房屋於78年10月9日建築完成之鋼筋混凝土造房
    屋，被上訴人自106年6月16日起至107年5月30日止，在系爭
    房屋之西側施作系爭排水工程，因施工作業疏失，導致系爭
    房屋整棟建物傾斜及受損之事實，為被上訴人所不爭執，自
    堪信此部分為真實。
　⒉又依兩造不爭執之事項㈡、㈢所示，被上訴人於107年6月8日自
    行委請臺灣省土木技師公會鑑定系爭房屋受損情形，並經上
    訴人於108年3月11日自行委請台南市結構工程技師公會鑑定
    系爭房屋受損情形。而由臺灣省土木技師公會於107年6月22
    日會勘後，於107年7月18日出具（107）省土技字第南0241
    號損害修復鑑定報告書，鑑定結果與分析為：「<ㄧ>室外車
    庫及左、右、後側走道：⒈車庫大理石地坪有較顯著之網狀
    裂縫加大，如相片4所示；⒉車庫大理石地坪有較顯著之網狀
    裂缝加大，如相片5所示；⒊後側走道地坪新增裂縫，如相片
    8所示4；⒋左側地坪與房屋間新增裂隙，如相片9所示；⒌右
    側地坪與房屋間新增裂隙，如相片10所示。〈二〉1樓：⒈大門
    門框變形須調整，如相片3所示；⒉客廳大理石地坪以較顯著
    之網狀裂縫加大，如相片6所示；⒊廚房大理石地坪有較顯著
    之裂縫，如相片7所示」；而由台南市結構工程技師公會對
    系爭房屋現有傾斜及受損情形進行比對，先於108年3月12日
    會同上訴人至現場進行初勘，再於108年4月24日派員並複委
    託安昕工程行前往系爭房屋針對房屋傾斜進行量測工作，鑑
    定結果為：「標的物經現場水準及傾斜及傾斜測量結果，其
    最大值分別為沉陷2.8公分及向工地傾斜1/204」及如附表三
    編號6、7、11、12、16、17、25、26、33、34、40、57、A1
    、A2、A3、A4、A5房屋受損，是認系爭房屋確受有損害。
　⒊依上，上訴人所有之系爭房屋確因被上訴人為系爭排水工程
    施工作業疏失，致系爭房屋整棟建物傾斜及受損，而被上訴
    人上開施工疏失而致系爭房屋受有損害間，具有相當因果關
    係，則上訴人依民法第184條第1項前段規定，請求被上訴人
    負損害賠償責任，自屬有據。
  ⒋上訴人雖稱：鑑定報告系爭房屋地層下陷差了一半，伊系爭
    房屋基地向後傾斜云云，惟台南市結構工程技師公會係由上
    訴人自行委託，該公會對系爭房屋現有傾斜及受損情形進行
    比對，先於108年3月12日會同上訴人至現場進行初勘，再於
    108年4月24日派員並複委託安昕工程行前往系爭房屋針對房
    屋傾斜進行量測工作，鑑定結果為：「標的物經現場水準及
    傾斜及傾斜測量結果，其最大值分別為沉陷2.8公分及向工
    地傾斜1/204」等情，已如前述，而安昕工程行至現場針對
    房屋傾斜進行量測工作時，使用水準儀，並設定水準基準點
    ，而以現況鑑定高程判斷沉陷程度2.8公分；又使用經緯儀
    ，以現況鑑定系爭房屋傾斜率而判斷傾斜率為1/204，上訴
    人於安昕工程行測量時亦在現場協助測量，是認安昕工程行
    以上開水準儀、經緯儀測量所得系爭房屋之沉陷、傾斜度，
    自較為可信，上訴人對此亦無法舉證證明安昕工程行上開測
    量結果，有何不正確之情事，自難以上訴人自行測量結果而
    據以推翻安昕工程行上開測量結果，上訴人上開主張，自不
    可採。
　㈡上訴人依侵權行為之法律關係，請求被上訴人再給付90萬370
    0元本息，有無理由？
　⒈按不法毀損他人之物者，被害人得請求賠償其物因毀損所減
    少之價額；而負損害賠償責任者，除法律另有規定或契約另
    有訂定外，應回復他方損害發生前之原狀，且債權人得請求
    支付回復原狀所必要之費用，以代回復原狀，民法第196條
    、第213條第1項、第3項分別定有明文。次按損害賠償，除
    法律另有規定或契約另有訂定外，應以填補債權人所受損害
    及所失利益為限，為同法第216條第1項所明定。又損害賠償
    之目的在於填補所生之損害，其應回復者，並非「原來狀態
    」，而係「應有狀態」，應將損害事故發生後之變動狀況考
    慮在內，故其價格應以債務人應為賠償之時為準。而債權人
    請求賠償時，債務人即有給付之義務，算定標的物價格時，
    自應以請求時或起訴時之市價為準(最高法院106年度台上字
    第1057號判決要旨參照）。　　　
　⒉依台南市結構工程技師公會複委託專業測量公司辦理現場水
    準及傾斜測量結果，雖測得系爭房屋之最大沉陷量為2.8公
    分及向工地傾斜率1/204，但尚在內政部「建技規則基礎構
    造設計規範」中容許沉陷量(10公分)及傾斜率未逾1/200之
    容許範圍，故認定系爭房屋結構屬安全而未列修復費用（見
    台南市結構工程技師公會鑑定報告第4頁），足認系爭房屋
    雖有傾斜，惟屬安全範圍，故無須支付修復房屋傾斜之費用
    。另台南市結構工程技師公會鑑定人對系爭房屋受損部分進
    行勘查、紀錄、比對及拍照存證，其中附表三編號1至58係
    依原現況鑑定位置重新拍照、附表三編號Ａ1至Ａ5則係原現況
    鑑定未拍到而有裂損者，就受損須修復之數量及費用估算，
    因目前台南市政府尚無「鑑定手冊」之頒行，故就近依高雄
    市政府最新頒行(102年修訂版)之「鑑定手冊」規定及一般
    市價計算。而受損之修復原則及標準為：⑴修復標準為各類
    損壞均以修復至外觀平整美觀，恢復原狀為原則。⑵由於我
    國法規規範等尚無鋼筋混凝土容許龜裂寬度之規定，故參考
    美國ACI建築規範之規定，以0.3㎜作為混凝土構材容許裂縫
    值，大於此值視為結構性裂縫，應予結構性修復，其餘則視
    為非結構性裂縫，採飾面修復方式處理。⑶屬非結構性裂縫
    之龜裂樓版、柱、梁、牆、地坪之修復，若為油漆面，以批
    土後表面油漆為原則，若是粉刷層已有空心、剝落之現象，
    則將粉刷層打除重新粉刷。原有之磁磚或地坪則參酌損壞狀
    況，採刮除整面或一單元面積估算為原則，重新打毛補修並
    黏貼同等級之磁磚或地磚。⑷屬結構性裂縫之龜裂版牆或梁
    柱結構體(裂縫寬度大於0.3㎜)，以環氧樹脂性材料灌注後，
    再進行表面之批土油漆，以期構材能回復龜裂生產前之強度
    及耐久性並具美觀性。⑸滲水部分之處理，則先追查滲水原
    因，如為結構體裂隙造成，則將表面面層敲除後以環氧樹脂
    (EPOXY)灌注(以公尺估算)，再進行表面之批土油漆。⑹門框
    變形部分，則委託專業廠商進行整修，已可供正常開啟關閉
    為原則，標的物內外部受損部分，經現場勘查及比對結果，
    修復項目及費用如附表四所示，合計468,300元（見台南市
    結構工程技師公會鑑定報告書第2-3頁及附件八），足見台
    南市結構工程技師公會於108年3月、4月間指派專業技師至
    現場會勘及拍照後，針對系爭房屋受損情形進行比對，並因
    台南市政府未頒行鑑定手冊，而參考高雄市鑑定手冊規定及
    一般市價，鑑估系爭房屋所需修復內容及費用如附表四所示
    ，且其項目內容係包含每單位（工、㎡、樘、式等）之材料
    及工資數量及金額，為鑑定單位依其專業審酌市場客觀行情
    ，應屬可信。台南市結構工程技師公會所出具之鑑定意見，
    既已詳實說明其測量方法及結果，以超然客觀第三者立場，
    並根據鑑定技師所受之專業學理技術與實務經驗，據以認定
    系爭房屋有如附表四所示之損害及評估修復費用為468,300
    元，應屬客觀、合理，且被上訴人就此部分亦同意依台南市
    結構工程技師公會鑑定意見賠償上訴人468,300元(見原審卷
    第205頁)，是被上訴人應就附表四所示之損害，賠償上訴人
    468,300元，自可認定。
　⒊另上訴人主張除台南市結構工程技師公會評估之修復費用外
    ，屋內變電箱及馬桶太陽能均有受損，且為敲除地板重新舖
    設大理石，勢必須一併打除內部裝潢及廚具，被上訴人應賠
    償附表一所示修復費用1,493,000元乙節，惟為被上訴人所
    否認，依民事訴訟法第277條前段規定，上訴人就此主張有
    利於己之事實，自應負舉證責任，經查：
  ⑴上訴人請求附表一編號1至5大理石舖設、地磚舖設、油漆、
    滲水處理、門框修復費用合計753,000元部分：
　　台南市結構工程技師公會就附表四所列修復項目與上訴人請
     求附表一項目相同之部分，被上訴人應就附表四所示之損
    害，賠償上訴人468,300元，已如上述，上訴人就此部分雖
    提出蜜雪兒廚具實業社估價單、峰斌企業社估價單、和興裝
    璜估價單、洋名工程行估價單為證（見原審卷第140-148頁
    ），惟上開估價金額較台南市結構工程技師公會鑑估費用為
    高，此涉及上訴人之議價能力、更換數量、報價有效時間、
    地磚型式、門框材質等因素，自無從為有利於上訴人之認定
    ，併予說明。
  ⑵上訴人請求附表一編號6裝潢工程拆除更新，並主張為修復系
    爭房屋客廳損害，除重新舖設地磚外，勢必須將屋內裝潢一
    併拆除更新乙節。查，系爭房屋1樓客廳及廚房確有如附表
    三編號11、13所說明地坪磁磚裂隙之情事，此據台南市結構
    工程技師公會鑑定無誤（見台南市結構工程技師公會鑑定報
    告書附件六）。又據證人姜寶樹於原審到庭證稱：我從事裝
    潢30幾年，原告（即上訴人、下同）找我去估價，系爭房屋
    因傾斜，致櫃子及天花板含水爛掉的部分，環保車載走拆除
    的廢棄物，還要做白蟻消毒，要先拆除，我是以原來系爭房
    屋採用的木心板櫃子估價，另系爭房屋天花板原來是採用三
    合板，但目前防火天花板與三合板價格差不多，我以一般人
    採用的防火天花板及支撐木條估價，師傅裝潢工資一天2,80
    0元報價，本院卷（即原審卷）第150頁估價單是我出具等語
    (見原審卷第214-215頁)，並有證人姜寶樹出具之估價單在
    卷可憑（見原審卷第150頁），而上訴人主張其為修復地坪
    需拆除室內裝潢及廚具，核與一般社會常情並無不合，亦無
    經驗法則，是上訴人主張其為回復系爭房屋室內裝潢所需必
    要費用為210,000元，應為可採。又依證人姜寶樹所出具之
    估價單，其中材料費用為101,200元【計算式：木心面雙面1
    0片13,500元＋木心面單面20片22,000元＋木條23,000元＋防火
    板15,600元＋色板10,500元＋零件16,600元＝101,200元】、工
    資為108,800元【計算式：拆除18,000元＋廢棄物3車18,000
    元＋工資72,800元＝108,800元】，就修理材料部分，係以新
    品更換舊品之方式回復原狀，應適用行政院頒訂之固定資產
    耐用年數表「房屋附屬設備」中「其他」之耐用年數10年計
    算折舊，方屬必要費用，另工資費用則不計入折舊。而依上
    訴人自陳其於80幾年間有重新裝潢系爭房屋乙情(見原審卷
    第216頁)，迄至106年間被上訴人施工後發生屋損事件，系
    爭房屋之內部裝潢至少已使用逾20年以上，雖已逾耐用年數
    10年，但依一般常理推斷，仍非毫無殘值存在，故本院參酌
    營利事業所得稅查核準則第95條第8款：「營利事業折舊性
    固定資產，於耐用年限屆滿仍繼續使用者，其殘值得自行預
    估可使用年數並重新估計殘值後，按原提列方式計提折舊」
    、所得稅法第51條：「固定資產之折舊方法，以採用平均法
    、定率遞減法、年數合計法、生產數量法、工作時間法或其
    他經主管機關核定之折舊方法為準」，及該法施行細則第48
    條第1款：「本法第51條所定固定資產之折舊方法，採平均
    法者，以固定資產成本減除殘價後之餘額，按固定資產耐用
    年數表規定之耐用年數平均分攤，計算每期折舊額」規定，
    認採用「平均法」計算其最後1年折舊後之殘值作為系爭房
    屋裝潢材料之殘餘價值【計算式：取得價格÷（耐用年限＋1
    ）＝殘值】，應屬合理。準此，上訴人所支出之材料費用101
    ,200元，依前揭平均法計算其折舊後零件之殘餘價值為9,20
    0元【計算式：101,200元÷（10+1）＝9,200元】，加計工資 
    108,800元，上訴人得請求被上訴人賠償裝潢工程拆除更新
    費用應為118,000元(計算式：9,200元＋108,800元＝118,000
    元)，逾此數額之請求，即屬無據。
  ⑶上訴人請求附表一編號7廚具工程拆除更新，並主張為修復系
    爭房屋廚房損害，除重新舖設地磚外，勢必須將廚具一併拆
    除更新乙節，並提出峰斌企業社開立之報價單為憑(見原審
    卷第237頁)，然因該報價單係屬私人製作之文書，被上訴人
    已否認其真正，依民事訴訟法第357條前段規定，自應由上
    訴人舉證該報價單之真正，惟上訴人未能舉證其真正，自無
    從採為有利上訴人之認定。惟上訴人雖未能證明此部分受損
    金額，惟廚具為一般住家所不可或缺，廚具安裝於地面，亦
    與常情相符，則系爭房屋之屋內地坪既有裂縫之情，上訴人
    為修復地面裂縫而拆除廚具，自屬必要；而被上訴人於110
    年5月11日原審言詞辯論期日提出頂雅廚具有限公司出具之
    估價單，並同意廚具新品價格為33,000元，且應計算折舊等
    語 (見原審卷第261、265頁)，本院審酌被上訴人提出之估
    價單為對上訴人有利之證據，據為酌定為上訴人請求廚具損
    害之數額，應屬合理。茲依行政院制頒「固定資產耐用年數
    表」之規定，廚具應屬房屋附屬設備中「其他」細目，其耐
    用年數為10年，而系爭房屋之內部裝潢至少已使用逾20年以
    上，已如上述，則依平均法計算其折舊結果（即以固定資產
    成本減除殘價後之餘額，按固定資產耐用年數表規定之耐用
    年數平均分攤，計算折舊額），每年折舊率為10分之1，並
    參酌營利事業所得稅查核準則第95條第6項規定「固定資產
    提列折舊採用定率遞減法者，以1年為計算單位，其使用期
    間未滿1年者，按實際使用之月數相當於全年之比例計算之
    ，不滿1月者，以1月計」，扣除折舊後之殘值為3,000元【
    計算式：33,000元÷（10+1）＝3,000元】。至上訴人主張被
    上訴人應賠償排油煙機及瓦斯爐部分，因廚房地磚拆除僅會
    影響安裝於地面之廚具，至於在安裝在廚具上之瓦斯爐，以
    及在瓦斯爐上方之排油煙機，均未與地磚相連，且本即獨立
    分別安裝，衡情不因廚具拆除而受有損害，是上訴人請求排
    油煙機及瓦斯爐之損害，自屬無據。
  ⑷上訴人請求附表一編號8至10變電箱、馬桶太陽能水電配管、
    租工廠之損害，雖據其提出蜜雪兒廚具實業社報價單為憑(
    見原審卷第142頁)，惟依台南市結構工程技師公會鑑定報告
    可知，系爭房屋受損情況多為牆面、地坪、梁柱結構體之裂
    縫，並無變電箱、馬桶太陽能水電配管等損害，難認此部分
    損害存在。又系爭房屋雖有如附表四所示損害需修復，尚得
    以分層施工之方式進行修復，上訴人無遷居他處之必要，上
    訴人請求被上訴人賠償修復期間租工廠費用，難認有據。
  ⑸綜上，上訴人就系爭房屋所受之損害，得請求被上訴人賠償
    之金額為589,300元(計算式：468,300元＋118,000元＋3,000
    元＝589,300元)，逾此範圍之請求，則屬無據，不應准許，
    則上訴人依侵權行為之法律關係，請求被上訴人再給付903,
    700元本息，自難憑採。
六、綜上所述，原審既已判准被上訴人給付上訴人589,300元本
    息，則上訴人依侵權行為之法律關係，請求被上訴人再給付
    903,700元，及自109年5月30日起至清償日止，按年息百分
    之5計算之利息，自屬無據，不應准許。原審就上開不應准
    許部分，為上訴人敗訴之判決，核無違誤，上訴意旨指摘原
    判決此部分不當，求予廢棄改判，為無理由，應駁回其上訴
    。　
七、本件事證已臻明確，兩造其餘之攻擊或防禦方法及所用之證
    據，認為均不足以影響本判決之結果，爰不逐一論列，附此
    敘明。
八、據上論結，本件上訴為無理由，依民事訴訟法第449條第1項
    、第78條，判決如主文。
中　　華　　民　　國　　110 　年　　9 　　月　　30　　日
            
　　　　　　      民事第三庭    審判長法  官  吳森豐

                                      法  官  孫玉文
   
                                      法  官  郭貞秀
上為正本係照原本作成。
不得上訴。
中　　華　　民　　國　　110 　年　　9 　　月　　30　　日

                                      書記官  岑  玢